---
title: "Trabajo Practico - Laboratorio de Datos"
author: "Morales Joaquin, Lasorsa Lautaro y Palazzo Tomas"
date: "14/10/2021"
output:
  html_notebook:
    theme: lumen
    toc: yes
    toc_float: yes
  html_document:
    df_print: paged
    toc: yes
subtitle: "Laboratorio de Datos"
---

```{r}
# Librerias
install.packages('gganimate')
install.packages("heatmaply")
install.packages('gifski')
install.packages('png')
install.packages('transformr')
require(tidyverse)
require(geosphere)
require(rvest)
library(gganimate)
library(lubridate)
library(heatmaply)
library(transformr)
library(gifski)
library(png)
library(ggplot2)
```

```{r}
# Llamamos a los DataSets

datos_2021 = read.csv('../TP_LaboDeDatos/Data/sna_abril_2021_fixed_encoding.csv', encoding = 'UTF-8', sep = ',')

# Concateno todos los datos
datos2= read_csv2('../TP_LaboDeDatos/Data/202109-informe-ministerio.csv')

datos2$Fecha_completa = strptime(paste(datos2$Fecha, datos2$`Hora UTC`), format = "%d/%m/%Y %H:%M:%S")

```

```{r}
# Utilizamos la tabla que se encuentra en 'https://en.wikipedia.org/wiki/List_of_airports_in_Argentina'
# para acceder a las variables de ciudad, provincia y coordenadas de cada aeropuerto 

aeropuertos_wiki = read_html('https://en.wikipedia.org/wiki/List_of_airports_in_Argentina')
elemento_tabla   = html_element(aeropuertos_wiki,'.wikitable')
aeropuertos      = html_table(elemento_tabla)

```

```{r}
# Corrijo la columna de coordenadas 

separar     = strsplit((aeropuertos$Coordinates), '/') # Divide a los strings en los lugares donde haya '/' 
coordenadas = sapply(separar, function(x) x[3])        # Me quedo solo con el 3er tipo de coordenada
coordenadas = gsub('[^0-9,.,-]','', coordenadas)           # Elimino los caracteres que no quiero utilizar

aeropuertos = aeropuertos %>% 
  mutate(lat = as.numeric(substr(coordenadas, 1, 9)), long = as.numeric(substr(coordenadas, 10, 18))) # Separo a mano latitud y longitud (revizar si esta todo en orden)

aeropuertos = filter(aeropuertos, nchar(ICAO)>1)
aeropuertos = aeropuertos[order(aeropuertos$ICAO),]
```

```{r}

for(i in 1:length(aeropuertos$ICAO)){
  inds = datos2$Aeropuerto==aeropuertos$IATA[i]
  datos2[inds,c('ciudad_origen','provincia_origen','lat_origen','long_origen')] = aeropuertos[i,c("City served","Province","lat","long")]
  
  inds = datos2$`Origen / Destino`==aeropuertos$IATA[i]
  datos2[inds,c('ciudad_destino','provincia_destino','lat_destino','long_destino')] = aeropuertos[i,c("City served","Province","lat","long")]
}
  for(i in 1:length(datos_2021$ana)){
  inds = datos2$Aeropuerto==datos_2021$ana[i]
  datos2[inds,c('ciudad_origen','provincia_origen','lat_origen','long_origen')] = datos_2021[i,c("nam","cpr","x","y")]
  
  
  inds = datos2$`Origen / Destino`==datos_2021$ana[i]
  datos2[inds,c('ciudad_destino','provincia_destino','lat_destino','long_destino')] = datos_2021[i,c("nam","cpr","x","y")]
  
  inds = datos2$Aeropuerto==datos_2021$iko[i]
  datos2[inds,c('ciudad_destino','provincia_destino','lat_destino','long_destino')] = datos_2021[i,c("nam","cpr","x","y")]
  
  inds = datos2$`Origen / Destino`==datos_2021$iko[i]
  datos2[inds,c('ciudad_destino','provincia_destino','lat_destino','long_destino')] = datos_2021[i,c("nam","cpr","x","y")]
}

datos2 = drop_na(datos2)
datos2$distancia = distHaversine(datos2[,c("long_origen","lat_origen")],datos2[,c("long_destino","lat_destino")])/1000

datos2 = datos2 %>% 
  filter(`Aerolinea Nombre` != 0)
```


```{r}

datos2$fecha_hora = strptime(paste(datos2$Fecha, datos2$`Hora UTC`), format = "%d/%m/%Y %H:%M:%S")
despegues = datos2[datos2$`Tipo de Movimiento` == 'Despegue',]
aterrizajes = datos2[datos2$`Tipo de Movimiento` == 'Aterrizaje',]

```



```{r}
# dividimos en despegues y aterrizajes


matched = left_join(despegues, aterrizajes, by= c("Aeropuerto" = "Origen / Destino", "Origen / Destino" = "Aeropuerto", "Aerolinea Nombre" = "Aerolinea Nombre", "Aeronave" = "Aeronave")) %>% 
  mutate(tdif = as.numeric(fecha_hora.y - fecha_hora.x, units='hours')) %>%
  group_by(Aeropuerto, fecha_hora.x, Aeronave, `Aerolinea Nombre`) %>%
  filter(tdif > 0) %>% 
  filter(tdif < 5) %>% 
  filter(tdif == min(tdif))

matched = matched %>%
  mutate(vel_media = distancia.y/tdif)

```


Preguntas:

  -Cuantos aviones hay en el aire en promedio en un rango de 2 horas
  - Cual es el horario en el cual los pasajeros viajan mas
  - Relacion entre la velocidad media del avion y el modelo del avion
  - Boxplot de los 5 mas rapidos y 5 mas lentos
  (cuidado con los mas lentos porque puede fallar)


Una pregunta que nos pareció interesante es ver qué pares de aeropuertos se comunican más. 
```{r}
aers = unique(datos2$Aeropuerto)
mat = matrix(nrow = length(aers), ncol = length(aers))
colnames(mat) = aers
row.names(mat) = aers
for(i in 1:length(aers)){
  for(j in 1:length(aers)){
    mat[i,j]  =  sum((datos2$Aeropuerto==aers[i]) & (datos2$`Origen / Destino`==aers[j]))
  }
}
heatmaply(mat, Rowv = NA, Colv = NA,  col_dend_up=FALSE)%>% 
  layout(xaxis = list(side = "top"))
```
Otra pregunta interesante es para cada hora del año que aviones estuvieron volando en ese momento

Para eso primero hay que agregar una hora universal a los vuelos

```{r}
inicio = as.Date("2021-01-01")
matched$despegueUniversal = as.integer(-difftime(inicio,matched$Fecha_completa.x, units="hours"))
matched$llegadaUniversal = as.integer(-difftime(inicio,matched$Fecha_completa.y, units="hours")+0.9999)
fin = max(matched$llegadaUniversal)+1
histo = matrix(nrow=1,ncol=fin)
histo[,c(1:fin)] = 0
for(i in 1:length(matched$despegueUniversal)){
  inds = matched$despegueUniversal[i]:matched$llegadaUniversal[i]
  histo[1,inds] = histo[1,inds]+1
  #print(histo[1,inds])
  #for(j in matched$despegueUniversal[i]:matched$llegadaUniversal[i]){
  #  histo[1,j] = histo[1,j]+1
  #}
}
#plot(1:length(histo[1,]),histo[1,], type="s")
barplot(histo[1,], names.arg=(inicio + 1:fin/24), las = 2 , cex.names=0.4)
```
Me interesa ver cuantos vuelos realiza cada aerolinea

```{r}
aerolineas = unique(matched$`Aerolinea Nombre`)
apps = matrix(nrow = 1, ncol = length(aerolineas))
colnames(apps) = aerolineas
for(ar in aerolineas){
  apps[1,ar] = sum((matched$`Aerolinea Nombre`==ar))
}
apps = apps[1,order(apps, decreasing=T)]
barplot(apps, las = 2, cex.names=0.4)
```

```{r}
x = 8
apps2 = apps[1:x]
apps2[x+1] = sum(apps[x:length(apps)])
names(apps2)[x+1] = "OTRAS"
names(apps2) = paste(names(apps2),apps2)
pie(apps2, col=rainbow(length(apps2)), cex=0.5)
```

Ahora cual es el horario en el que los pasajeros viajan mas

```{r}

horario_vuelo = datos2 %>%
  filter(datos2$Pasajeros > 0) %>% 
  group_by(horario = hour(`Hora UTC`)) %>% 
  summarise(pasajeros = mean(Pasajeros))

table(horario_vuelo$horario)

plot = horario_vuelo %>% 
  ggplot(aes(x = horario, y = pasajeros, color = pasajeros)) + geom_line() +
    geom_point() +
  transition_reveal(horario)+labs(title = 'Cantidad promedio de pasajeros a lo largo del dia', x = 'Hora', y = 'Cantidad promedio de pasajeros')+ shadow_mark()+ scale_x_continuous(breaks = round(seq(min(horario_vuelo$horario), max(horario_vuelo$horario), by = 1),1))
animate(plot, renderer = gifski_renderer(loop = FALSE))

```

```{r}
plot = horario_vuelo %>% 
  ggplot(aes(x = horario, y = pasajeros, fill = pasajeros)) + geom_bar(stat='identity')+transition_states(horario,100,5)+shadow_mark()+labs(title = 'Cantidad promedio de pasajeros a lo largo del dia', x = 'Hora', y = 'Cantidad promedio de pasajeros')+ scale_x_continuous(breaks = round(seq(min(horario_vuelo$horario), max(horario_vuelo$horario), by = 1),1))
animate(plot, renderer = gifski_renderer(loop = FALSE))

```